ACORDAO-COMPLETO-2378753

ACÓRDÃO 11390/2019 ATA 39/2019 - SEGUNDA CÂMARA

VISTOS, relatados e discutidos estes autos que cuidam de Embargos de Declaração opostos pelo Sr. Lúcio José Hemerly contra o Acórdão 7755/2019-TCU-Segunda Câmara.
ACORDAM os Ministros do Tribunal de Contas da União, reunidos em Sessão de 2ª Câmara, ante as razões expostas pelo Relator, em:
9.1. com fundamento nos arts. 32, inciso II, e 34 da Lei 8.443/1992, conhecer dos Embargos de Declaração opostos pelo Sr. Lúcio José Hemerly, para, no mérito, negar-lhes provimento, mantendo-se inalterado o Acórdão 7755/2019-TCU-Segunda Câmara;
9.2. dar ciência desta deliberação ao embargante, bem como aos seus advogados legalmente constituídos nos autos, nos termos do art. 179, § 7º, do RI/TCU.

Embargos de Declaração opostos contra o Acórdão 7.755/2019-TCU-2ª Câmara.

Segunda Câmara

Conselho Regional de Engenharia e Agronomia do Estado do Espírito Santo - Crea/ES.

3. Embargante: Lúcio José Hemerly (XXX.682.367-XX).

13.1. Ministros presentes: Ana Arraes (Presidente), Augusto Nardes e Raimundo Carreiro.
13.2. Ministro-Substituto convocado: Augusto Sherman Cavalcanti.
13.3. Ministros-Substitutos presentes: Marcos Bemquerer Costa (Relator) e André Luís de Carvalho.

ACORDAO-COMPLETO-2391791

Acórdão 9249/2020 - Segunda Câmara

MARCOS BEMQUERER

Ministro-Substituto Marcos Bemquerer Costa.

Trata-se de Embargos de Declaração opostos pelo Sr. Lúcio José Hemerly, por meio de seus representantes legais, contra o Acórdão 7755/2019-TCU-Segunda Câmara, que, dentre outras medidas, julgou irregulares suas contas e condenou-o, solidariamente com o Sr. Mauro Santos de Oliveira e com a empresa contratada, ao pagamento das quantias de R$ 22.880,00 (12/1/2007) e R$ 31.750,00 (15/10/2009) , bem como aplicou-lhe, individualmente, a multa proporcional ao dano no valor de R$ 10.000,00.
2.	Originalmente, os autos cuidam da Tomada de Contas Especial instaurada em cumprimento ao subitem 9.2.2 do Acórdão 657/2016-TCU-Plenário, de minha relatoria, objetivando dar prosseguimento à apuração das irregularidades identificadas no Contrato 23/2006, celebrado entre o Conselho Regional de Engenharia e Agronomia no Estado do Espírito Santo - Crea/ES e a Gráfica Espírito Santo Ltda., cujo objeto era a prestação de serviços técnicos de impressão da revista daquela entidade.
3.	Em síntese, o embargante alega a existência de omissão na deliberação guerreada, porquanto entende que não foram explicadas "as razões que equipararam a ausência de evidência na prestação do serviço com efetivo não cumprimento do serviço, violando o princípio do in dubio pro reu".
4.	Transcrevo a seguir trecho da peça recursal apresentada pelo Sr. Lúcio José Hemerly (peça 89) :
"É consabido que não compete à defesa comprovar os fatos constitutivos do direito punitivo.
 (...) 
Assim, se não houve comprovação de que os serviços de fato NÃO FORAM PRESTADOS, a absolvição se impõe em razão da dúvida manifesta. Somente a efetiva e inconteste AUSÊNCIA em sua prestação justificaria a condenação. 
Aliás, ausência de evidência significa apenas que não foi visto a olho nu o objeto da prestação, porém ela (prestação do serviço) pode ter (efetivamente) acontecido. E na dúvida a favor do réu como sói dizer o princípio comezinho em direito, logo, é impositiva a absolvição. 
Ser o recorrente punido simplesmente porque não conseguiu trazer uma revista dos idos de 2006 é se equiparar o julgador num verdadeiro São Tomé, ou seja, 'só vendo pra crer'. A prestação de serviço foi confirmada amplamente por todos os envolvidos foi categoricamente.
A base de condenação abaixo transcrita comprova: 
'O prejuízo foi apontado ante a não apresentação de três edições da revista Crea/ES-Tópicos, referentes às Notas Fiscais de Serviços 27.113, 188 e 1.748 (peças 21, p. 5, 36 e 39) , impedindo a comprovação da execução dos serviços. 
Apesar disso, os responsáveis tentam comprovar a efetiva realização dos serviços pela impressão de revista diversa, a Cenário Técnico (peças 74, p. 1-48, e 56, p. 13-36) , do Sindicato dos Técnicos do Espírito Santo - Sintec, na qual o Crea/ES teria obtido como contrapartida uma página inteira dedicada à legislação profissional e espaços para anúncios institucionais do Conselho.'
	 Dessa feita, indispensável seja sanada a omissão apontada." 
5.	Em conclusão, requer seja conhecido e provido o presente recurso.
	É o Relatório.

Alberto Câmara Pinto, OAB/ES 16.650; e Airton Sibien Ruberth, OAB/ES 13.067.

Não atuou.

EMBARGOS DE DECLARAÇÃO. DECISÃO PROFERIDA NOS AUTOS DE TOMADA DE CONTAS ESPECIAL. NÃO COMPROVAÇÃO DA IMPRESSÃO DE REVISTAS. ALEGADA OMISSÃO NA DELIBERAÇÃO. RAZÕES RECURSAIS INSUFICIENTES PARA ALTERAR O ACÓRDÃO ATACADO. CONHECIMENTO DOS DECLARATÓRIOS. NÃO PROVIMENTO.

TOMADA DE CONTAS ESPECIAL (TCE)

não atuou.

Trata-se, nesta fase processual, de Embargos de Declaração opostos pelo Sr. Lúcio José Hemerly, por meio de seus representantes legais, contra o Acórdão 7755/2019-TCU-Segunda Câmara, proferido em processo de Tomada de Contas Especial, no qual foram apuradas irregularidades no Contrato 23/2006, celebrado entre o Conselho Regional de Engenharia e Agronomia no Estado do Espírito Santo - Crea/ES e a Gráfica Espírito Santo Ltda., cujo objeto era a prestação de serviços técnicos especializados de impressão da revista daquela entidade, com fotolito incluso.
2.	Consoante as especificações técnicas, seriam impressas seis edições da revista do Crea/ES - Tópicos, com tiragem de 22.000 exemplares, cujo formato, número de páginas e discriminação do material utilizado consta tanto do termo do Contrato 23/2006 (peça 20, p. 17-20) como do edital da Tomada de Preços 15/2006 (peça 20, p. 1-2) , que deu origem ao referido ajuste.
3.	Este processo de Tomada de Contas Especial foi instaurado em cumprimento ao subitem 9.2.2 do Acórdão 657/2016-TCU-Plenário, que cuidou de Representação autuada em razão do expediente encaminhado pela Procuradora da República no Estado do Espírito Santo (peça 1) a respeito de supostas irregularidades ocorridas no Crea/ES no período de 2006 a 2011, descritas no Procedimento Administrativo Criminal 1.17.000.001831/2011-15 (peças 1-9) , com base nas informações noticiadas pelo então diretor financeiro do Conselho.
4.	No âmbito deste processo, foram realizadas as citações solidárias dos responsáveis pelas seguintes ocorrências verificadas no Contrato 23/2006, apontadas no Relatório de Fiscalização, constante do TC Processo 000.306/2012-6:
	a) emissão, atesto e pagamento de notas fiscais de serviços de impressão de revistas cujas execuções não foram comprovadas; e
	b) pagamentos indevidamente efetivados a título de reequilíbrio econômico-financeiro.
5.	Contudo, foi determinada, ainda, a realização de audiência de dois ex-presidentes do Crea/ES a respeito da ausência de projeto básico que justificasse o quantitativo de serviços de impressão de revista estipulado nos Contratos 23/2006 e 25/2004.
6.	Após os argumentos oferecidos pela empresa e pelos gestores, este Tribunal, por meio da deliberação guerreada, dentre outras medidas, julgou irregulares as contas do Sr. Lúcio José Hemerly (embargante) , então Gerente de Controladoria do Crea/ES,  e condenou-o, solidariamente com o Sr. Mauro Santos de Oliveira, à época Técnico de Serviços Operacionais/Setor de Compras, e com a Gráfica Espírito Santo Ltda., empresa contratada, ao pagamento das quantias de R$ 22.880,00 (12/1/2007) e R$ 31.750,00 (15/10/2009) , além de ter-lhe aplicado, individualmente, a multa proporcional ao dano no valor de R$ 10.000,00.
7.	As mencionadas dívidas são decorrentes da não comprovação de impressão de duas edições da revista Crea/ES-Tópicos, referentes às Notas Fiscais de Serviços 27.113 e 188 (peças 21, p. 5 e 36) , cujos pagamentos foram autorizados pelo embargante,. Observa-se, ademais, que a outros responsáveis foi atribuído o dano proveniente da ausência de impressão de outra edição da revista, pelo valor de R$ 33.000,00 (18/8/2010) .
8.	Nesta fase processual, o embargante, em síntese, alega a existência de omissão na deliberação guerreada, porquanto entende que não foram explicadas "as razões que equipararam a ausência de evidência na prestação do serviço com efetivo não cumprimento do serviço, violando o princípio do in dubio pro reu". Para ele, "é consabido que não compete à defesa comprovar os fatos constitutivos do direito punitivo", portanto, "se não houve comprovação de que os serviços de fato não foram prestados, a absolvição se impõe em razão da dúvida manifesta".
9.	Analisada a admissibilidade destes Embargos de Declaração, pode o Tribunal deles conhecer, porquanto opostos de forma tempestiva e em consonância com os requisitos aplicáveis à espécie, previstos no art. 34 da Lei 8.443/1992.
10.	Preliminarmente, cabe ressaltar que os Embargos de Declaração são, em regra, recurso integrativo, que objetivam extirpar da decisão embargada os vícios suscitados - no caso, a omissão -, entendidos como aqueles advindos do próprio julgado e prejudicial à compreensão de causa, e não aqueles que entenda a embargante, ainda mais como meio transverso a impugnar os fundamentos da decisão recorrida.
11.	A via recursal escolhida tem natureza peculiar, cuja fundamentação é vinculada, visto que seu objetivo é estritamente afastar quaisquer vícios de determinada deliberação. Os vícios alegados devem estar contidos nos termos do inteiro teor da deliberação atacada.
12.	Quanto às alegações sobre a possível violação ao princípio do in dubio pro reu e sobre a suposta obrigação de a "defesa" comprovar os fatos constitutivos do direito punitivo, cabe ressaltar que os autos de controle externo são submetidos a normas específicas que regulam a processualística de contas aplicada a esta Casa, Lei 8.443/1992 (Lei Orgânica) e Regimento Interno do TCU, de tal forma que este Tribunal verifica a boa e regular aplicação de recursos federais quanto aos aspectos da legalidade, legitimidade e economicidade, todas outorgadas pela Constituição Federal, nos termos do art. 71.
13.	As regras, processos, ritos, sanções e instâncias de responsabilização não se confundem com a apuração de ilícitos na esfera judicial, cível e penal.
14.	No presente caso, o Sr. Lúcio José Hemerly alega omissão por suposta falta de evidências acerca do não cumprimento do serviço. No entanto, não procede a assertiva do embargante, visto que o Voto que fundamentou o Acórdão 7755/2019-TCU-Segunda Câmara, ora combatido, deixa claro que a comprovação da realização do objeto é responsabilidade do gestor, conforme descrito no seguinte excerto do Voto condutor da deliberação:
"28. Também não cabe acolher a alegação de que não foi demonstrado o real prejuízo sofrido com as condutas ora questionadas, visto que a irregularidade, no presente caso, concerne na falta de comprovação da regular aplicação dos recursos do Contrato 23/2006, ante a realização de pagamentos para serviços que não foram entregues.
29. Caberia aos responsáveis, a teor das disposições dos arts. 70, parágrafo único, da Constituição Federal, 93 do Decreto-lei 200/1967 e 66 do Decreto 93.872/1986, o ônus de demonstrar o correto emprego dos recursos do Crea/ES, comprovando a execução do objeto do ajuste, mas não o fizeram." 
15.	Como salientado no trecho acima reproduzido, é ônus do gestor a produção das evidências necessárias para comprovar o adequado uso dos recursos públicos que lhe foram confiados. Para esse fim, deve oferecer todos os elementos capazes de evidenciar o vínculo existente entre as despesas efetuadas com recursos federais e a execução do objeto.
16.	Desse modo, relativamente à fiscalização dos gastos públicos, compete ao gestor apresentar ao Tribunal as provas para demonstrar a regularidade na aplicação dos dinheiros e valores públicos sob sua responsabilidade. Nesse sentido são os seguintes enunciados obtidos da jurisprudência selecionada do Tribunal:
Acórdão 3623/2015-TCU-Primeira Câmara (Min. José Mucio Monteiro) 
"Não cabe ao TCU produzir provas, organizar informações, realizar perícias ou adotar qualquer medida tendente a revelar o nexo de causalidade entre recursos transferidos e despesas efetuadas, pois compete ao gestor comprovar a boa e regular aplicação dos recursos públicos federais."
Acórdão 5920/2016-TCU-Segunda Câmara (Min. Vital do Rêgo) 
"Não compete ao TCU determinar, a pedido do responsável, a realização de diligência, perícia ou inspeção para a obtenção de provas, uma vez que constitui obrigação da parte apresentar os elementos que entender necessários para a sua defesa e/ou para demonstrar a boa e regular aplicação dos recursos que lhe foram confiados."
Acórdão 1577/2014-TCU-Segunda Câmara (Min. Subst. André de Carvalho) 
"Compete ao gestor demonstrar o bom e regular uso dos recursos que lhe foram confiados, recaindo sobre ele o ônus da prova."
Acórdão 84/2009-TCU-Segunda Câmara (Min. Raimundo Carreiro) 
"Compete ao gestor de recursos públicos, por expresso mandamento constitucional e legal, comprovar adequadamente o destino dado a recursos públicos sob sua responsabilidade, cabendo-lhe o ônus da prova."
17.	No caso em que ora se analisa, além de não terem sido trazidos elementos que demonstrassem a correta execução do serviço, correspondente à impressão de três edições da revista Tópicos, foi aventado pelo Crea/ES, em resposta ao Ofício de Requisição 02-1338/2012, de 06/12/2012, que, haja vista não terem sido encontradas as impressões das revistas correspondentes aos aludidos documentos fiscais, seria possível que os recursos relativos às Notas Fiscais de Serviços 27.113 e 188 tivessem sido utilizados para a impressão de outras publicações institucionais, como se constata do trecho a seguir do Relatório de Fiscalização 1.338/2012 (peça 136 do TC Processo 000.306/2012-6, item 2.10) :
	"Verificou-se, assim, os seguintes fatos concernentes à execução contratual:
 (...) 
c) não foi encontrada a revista objeto da nota fiscal 27113, de 30/11/2006, descrita como 'Revista Crea/ES-Tópicos ano VII 'Edição Extra'';
d) a impressão da revista 48 (março/abril de 2009) foi objeto da nota fiscal 36445, de 15/04/2009 e a de n° 51 (setembro/outubro) , da NF 494, de 21/11/2009, no entanto, ao invés de duas cobranças e pagamentos relativos às revistas de nº s. 49 (maio/junho) e 50 (julho/agosto) foram efetuados três, respectivamente em 15/06, 17/08 e 15/10/2009, no valor de R$ 31.750,00 cada, originários das NF's nº s 36917, de 10/06; 86, de 08/07; e 188, de 07/08, nas quais não há indicação do número da revista a que se referem;
 (...) 
Por meio do item 13 do Ofício de Requisição 02-1338/2012, de 06/12/2012 (peça 16, p. 6) , e do ofício complementar de mesmo número, de 07/12/2012 (peça 16, p. 8) , a equipe de auditoria solicitou ao CREA-ES os elementos comprobatórios da execução do serviço objeto da nota fiscal 27113, de 30/11/2006 (edição extra) , e os que esclarecessem a razão da divergência entre o número de revistas impressas e o de pagamentos efetuados à empresa Escritolar Comércio e Representações em 2009 e 2010, conforme relatado.
Em resposta, por meio do Ofício Dipre 192, de 12/12/2012, o Crea/ES informou que: 
1- relativamente à 'Edição Extra', objeto da nota fiscal 27113/2006, (peça 20, p. 3) : '... não foi localizada a publicação nos arquivos do Conselho. Entretanto, é possível conceber que se refere à impressão de outras publicações institucionais do Crea/ES, como, cartilhas, manuais, folders ou apoio na impressão de materiais destinados às entidades de classe registradas no Conselho, posto que, nesse período, o Crea/ES não tinha contrato firmado com outras gráficas.';
2- (...)  Quanto às NF's 188/2009 e 1748/2010, registrou os mesmos argumentos para o caso da edição extra não localizada, qual seja, a possibilidade de impressão de outras publicações institucionais do Crea/ES ou de entidades registradas naquele Conselho, pautando-se na alegação da inexistência de contratos firmados com outras gráficas."
18.	Ocorre que em momento algum foi apresentada prova de como os valores correspondentes às notas fiscais 27.113, de 30/11/2006, 188, de 07/08/2009, e 1748, de 18/08/2010, foram efetivamente utilizados.
19.	Em sede de alegações de defesa, outro responsável, o Sr. Mauro Santos de Oliveira afirmou que, em vez da impressão da revista objeto do Contrato 23/2006, teriam sido impressas outras publicações, consoante o seguinte excerto de sua manifestação à peça 31, p. 4-9, sobre às notas fiscais 27.113 e 188:
"17- (...) o então gestor Luiz Fernando Fiorotti, em atendimento a solicitações institucionais do Sindicato dos Técnicos do Esp[írito] Santo - Sintec, aprovou a impressão da revista CENÁRIO TÉCNICO na verba orçamentário do referido contrato 023/2006, conforme exemplares em anexo, na qual foi impressa intercaladas com a Revista Tópico, a fim de divulgar matérias técnicas destinada a categoria profissional, posto que, nesse período, o Crea-ES não tinha contrato firmado com outras gráficas.
 (...) 
24-Nessa parceria, como contrapartida ao apoio recebido pelo Crea-ES, a Revista [Tópicos] apresentou em todas as suas edições uma página inteira dedicada à Legislação Profissional e espaços destinados a anúncios institucionais do Conselho.
25- Logo, houve comprovação da execução dos serviços, muito embora por meio de apoio a entidade de classe, Sintec/ES (declaração em anexo) [por meio] do contrato 023/2006, celebrado com a empresa Escritolar Comércio e Representações Ltda./Gráfica Espírito Santo Ltda. (declaração em anexo) , da edição nº 1 paga em 12/01/2007, no valor de R$ 22.880,00, e da edição nº 6, paga em 15/10/2009, no valor de R$ 31.750,00, sendo que no lugar da revista Tópicos foi impressa a revista CENÁRIO TÉCNICO para divulgar as ações do CREA/ES e do SINTEC/ES, entidade integrante do Conselho, com representação junto ao Plenário do Regional (...) . Foram publicações Institucionais de interesse da categoria profissional."
20.	A informação de que não teria sido impressa a revista Cenário Técnico, mas a Revista do Sindicato dos Técnicos do Espírito Santo - Sintec/ES, também constou das alegações de defesa da Sra. Marta Pasolini Tovar (peça 56) e do Sr. Aloisio Lobo da Silva (peça 47) . Contudo, como mencionado acima e explicado no Relatório e no Voto condutor da deliberação vergastada, não houve a comprovação do nexo de causalidade entre os recursos do Contrato 23/2006 e a impressão de revistas do aludido sindicato.
21.	Diferentemente, o Sr. Lúcio José Hemerly afirmou que os serviços teriam sido prestados, consoante o seguinte trecho de sua defesa, à peça 81:
"Dessa forma, o que de fato ocorreu no caso em tela, foi a constatação de um mero 'erro material', porém, cabe frisar que o referido erro diz respeito somente ao marco temporal relativo ao pagamento do serviço, pois, mesmo sem o 'atesto' formal, o serviço foi de fato prestado e por tal razão foi devidamente remunerado pelo órgão de classe."
22.	Não obstante, o então Gerente de Controladoria do Crea/ES também não trouxe aos autos quaisquer elementos comprobatórios da execução dos serviços. Perceba-se que, desde 2012, quando o Tribunal realizou fiscalização no Crea/ES, foi solicitada a comprovação das impressões das três edições da revista Tópicos relacionadas às notas fiscais 27.113, de 30/11/2006, 188, de 07/08/2009, e 1.748, de 18/08/2010, mas, passados vários anos, não houve a demonstração de que de fato foram efetivadas.
23.	Como se vê, a condenação do embargante ao débito a ele atribuído está em afino com a jurisprudência deste Tribunal, não havendo, como quer o recorrente, rediscutir o mérito da deliberação na estreita via dos Embargos Declaratórios.
24.	À guisa de conclusão, inexistem o vício alegado de omissão, motivo pelo qual cumpre conhecer destes Embargos de Declaração, para, no mérito, rejeitá-los, mantendo-se inalterado o teor do Acórdão 7755/2019-TCU-Segunda Câmara.
25.	Cabível, por fim, dar ciência do Acórdão que sobrevier ao embargante, bem como aos seus representantes legais, Srs. Alberto Câmara Pinto, OAB/ES 16.650; e Airton Sibien Ruberth, OAB/ES 13.067.
	Nessas condições, manifesto-me por que seja adotada a Deliberação que ora submeto a este Colegiado.
T.C.U., Sala das Sessões, em 29 de outubro de 2019.
MARCOS BEMQUERER COSTA
Relator